最高法院民事判決　　　　　　　　　　　　　　　八十八年度台上字第二四二六號
　　上　訴　人　甲○○
　　被 上訴 人　富甲電氣股份有限公司
　　法定代理人　黃其康
右當事人間請求返還價金（返還股金）事件，上訴人對於中華民國八十七年九月二十
二日台灣高等法院第二審判決（八十六年度上字第一一八八號），提起上訴，本院判
決如左：
    主  文
上訴駁回。
第三審訴訟費用由上訴人負擔。
    理  由
本件上訴人主張：第一審共同被告黃其康為被上訴人之負責人，於民國八十四年六月
間向伊佯稱被上訴人擬增資新台幣（下同）一百萬元，伊不疑有他，自同年七月七日
至同月十四日共交付被上訴人一百萬元，但被上訴人並未依約辦理增資，而將伊之入
股金耗用迨盡，伊始知受騙，乃於同年十一月三十日通知被上訴人退出入股，並於同
年十二月三十日傳真通知被上訴人撤銷入股之意思表示，請求其返還伊所交付之股金
，惟被上訴人置之不理等情，爰依民法第一百八十四條第一項後段及第二百五十九條
之規定，求為命被上訴人給付伊一百萬元，及其中七十五萬元自八十四年七月十五日
、十萬元自同年八月二十二日、十五萬元自同年十月二十一日起算之法定利息之判決
（上訴人對於被上訴人之利息請求超過上開部分及另請求黃其康連帶給付部分，均經
第一審判決上訴人敗訴，未據其聲明不服）。
被上訴人則以：伊原擬與富衛安全系統有限公司（下稱富衛公司）辦理合併，嗣因富
衛公司未能清點資產依約辦理合併事宜而未達成，致伊未辦理增資手續，且伊曾就如
何返還上訴人之入股金事與上訴人達成協議，並無以背於善良風俗之方法加損害於上
訴人。而兩造就一百萬元入股金協議，上訴人已同意以其交付伊之大儷國際開發股份
有限公司所簽發之支票一紙抵償，上訴人返還股金之請求權已因其同意接受該支票而
消滅。況上訴人未舉證證明伊有何侵權行為，又未依民法第二百五十四條規定為催告
，依法不得行使解約退股之權利，其本件請求，自無理由等語，資為抗辯。
原審斟酌全辯論意旨及調查證據之結果，以：上訴人前揭主張伊交付被上訴人一百萬
元作為入股金之事實，固據其提出送款簿存根、收據為證，且為被上訴人所不爭。惟
上訴人主張，伊交付一百萬元入股金與被上訴人，係被上訴人詐以增資為由，實未辦
理增資，而將伊之入股金耗用殆盡，認被上訴人詐欺，應依民法第一百八十四條第一
項後段規定，負侵權行為賠償責任云云，被上訴人則否認有何詐欺情事。經查上訴人
原欲於富衛公司上班，而富衛公司與被上訴人正洽談合併事宜，並決定由被上訴人辦
理增資，上訴人投資一百萬元認股為股東，上訴人因而交付一百萬元入股金與被上訴
人，嗣因富衛公司與被上訴人合併事宜有諸多爭議而作罷，上訴人於八十五年一月二
十七日參與被上訴人八十五年第一次股東會議，會議中多數股東反對繼續與富衛公司
合併，上訴人亦投票反對，而未辦理增資，且於股東會議中與被上訴人進行協議辦理
退股事宜等情，有被上訴人提出之八十四年六月十九日會議紀錄、八十五年一月二十
七日八十五年第一次股東會會議紀錄可稽。按被上訴人收受上訴人一百萬元入股金，
係由上訴人自己決定對被上訴人投資，被上訴人對於收受該入股金自始即不否認，嗣
於無法辦理合併增資時，亦曾就如何返還上訴人之入股金與上訴人進行協議，難認被
上訴人就該入股金之收受有何詐欺之情事。兩造嗣雖就入股金之返還有爭議而提起本
件訴訟，亦不得執嗣後被上訴人尚未返還該入股金之結果，遽認上訴人交付該入股金
之始，係為被上訴人所詐欺。此外，上訴人就被上訴人如何詐欺而侵權一節，並未能
舉證以實其說，是上訴人本於民法第一百八十四條第一項後段規定，以詐欺侵權行為
之法律關係，請求被上訴人返還伊交付之入股金，即屬於法無據。上訴人又主張，伊
於八十四年十一月三十日以電話通知被上訴人退股，並於八十四年十二月三十日以傳
真通知被上訴人撤銷入股之意思表示，而解除該投資認股之契約，依民法第二百五十
九條規定，請求被上訴人返還伊之入股金一百萬元云云。惟依民法第二百五十四條規
定，契約當事人之一方遲延給付者，他方當事人得定相當期限，催告其履行，如於期
限內不履行時，得解除契約。故債權人並非因債務人遲延給付而當然取得契約解除權
，必定相當期限催告其履行，如於期限內不履行時，始得解除契約。上訴人填具認股
書，與被上訴人約定其投資認股一百萬元，嗣被上訴人未依約辦理增資由上訴人加入
為股東，固為被上訴人所不爭，惟上訴人如以被上訴人未依約辦理增資，由伊加入為
股東，應負遲延責任為由，而主張解除投資認股契約，參照上開說明，應由上訴人定
相當期限催告被上訴人履行增資之行為，如於期限內不履行始得解除契約。乃上訴人
僅以電話及傳真通知被上訴人返還其交付之認股金，並未定相當期限催告被上訴人履
行辦理增資由伊加入為股東之行為，則被上訴人縱因未依約辦理增資而應負遲延責任
，然對於被上訴人所為應為之上開給付，從未定期催告其履行，是上訴人所為解除投
資認股契約之意思表示，尚不生效力。上訴人復主張，依本件契約之性質或當事人之
意思表示，非於一定時期辦理增資不能達其目的，而被上訴人不按約辦理增資，伊自
得不為催告，逕為解除契約，而請求被上訴人返還入股金云云。惟按本件被上訴人所
應為之給付，為應按約辦理增資使上訴人加入為股東，客觀上殊無非於一定時期辦理
增資而不能達其目的之情形，且兩造間亦無必須於一定期限內辦理增資之合意，自無
民法第二百五十五條不待催告即得解除契約規定之適用。是上訴人主張伊已解除本件
投資認股契約，依民法第二百五十九條規定，請求被上訴人返還其交付之股金，亦於
法未合。從而本件上訴人請求被上訴人給付一百萬元及前揭法定利息，不應准許，為
其心證之所由得。因而將第一審所為上訴人勝訴部分之判決廢棄，改判駁回其訴，經
核於法洵無違誤。上訴論旨，徒就原審取捨證據、認定事實之職權行使，指摘原判決
不當，聲明廢棄，不能認為有理由。
據上論結，本件上訴為無理由。依民事訴訟法第四百八十一條、第四百四十九條第一
項、第七十八條，判決如主文。
中      華      民      國    八十八    年      十      月     十五     日
                              最高法院民事第二庭
                                  審判長法官  曾  桂  香
                                        法官  劉  延  村
                                        法官  徐  璧  湖
                                        法官  劉  福  聲
                                        法官  黃  秀  得
      右正本證明與原本無異
                                              書  記  官
中      華      民      國    八十八    年      十      月    二十八    日
